【裁判字號】    90,交訴,1
【裁判日期】    900412
【裁判案由】    過失致死
【裁判全文】
臺灣屏東地方法院刑事判決                              九十年度交訴字第一號
    公  訴  人  臺灣屏東地方法院檢察署檢察官
    被      告  甲○○
                丙○○
    共      同
    選任辯護人  葉銘進律師
右列被告等因過失致死案件，經檢察官提起公訴（八十九年度偵字第六八九八號），
本院判決如左：
     主  文
甲○○、丙○○因過失致人於死，各處罰金參仟元，如易服勞役，均以參佰元折算壹
日，均緩刑貳年。
     事  實
一、甲○○、丙○○二人於民國八十九年三月二十二日夜晚時分，向投宿之飯店租借
    得協力腳踏車一輛，知該協力腳踏車無燈光裝置而未能燃亮燈光，無法達到警示
    後方來車，以避免追撞之效果，且依當時客觀情形，並無不能加諸其二人上開可
    期待注意義務之情事，惟其二人大意輕忽，怠於注意上開規定，分別位於前、後
    座，猶予共同騎駛上路，由南往北沿屏東縣恒春鎮省道台二十六線即恒春鎮○○
    路行駛。迨至當日夜間二十二時五十分許，甲○○、丙○○二人共同騎駛上開協
    力腳踏車，途經無照明設施之恆春鎮○○路七五二號前時，適有詹信明飲酒後（
    翌日﹙二十三日﹚凌晨二時二十五分轉院急救時，檢驗其血液中酒精成份含量為
    53mg/dl）復未戴安全帽，同向騎駛車號ＰＹＨ─四九一號機車亦至該處，詹信
    明因該路段昏暗不明及上開協力腳踏車未燃燈光，未能及時發現前方事物，乃自
    後追撞甲○○、丙○○二人所騎駛之協力腳踏車，雙方三人均人車倒地受傷，詹
    信明受有頭部外傷併左側顳葉硬腦膜上出血、右側顳葉挫傷性出血、蜘蛛膜下腔
    出血、左顳葉顱骨骨折、左側鎖骨骨折及左側股骨骨折之傷害，先送恆春南門醫
    院，隨即轉高雄邱綜合醫院急救，經實施緊急開顱手術，惟延至同年月二十七日
    清晨五時三十分許，仍因上開外傷性顱內出血之傷勢不治死亡。又甲○○、丙○○二人於車禍發生後，經由丙○○委請附近民眾報警處理，於警方未發覺該件肇
    事者前，其二人主動表明為協力腳踏車之騎駛者，進而接受調查、裁判。
二、案經屏東縣警察局恒春分局報請臺灣屏東地方法院檢察署檢察官相驗後自動檢舉
    及併由詹信明配偶陳薇婷告訴偵查起訴。
     理  由
一、訊據被告甲○○、丙○○二人均供承於前揭時、地騎駛未燃燈光之協力腳踏車，
    遭詹信明騎駛機車自後追撞而發生車禍之事實，惟除質疑被害人詹信明可能復遭
    其他車輛撞擊外，俱否認其二人之行為有過失可言，皆辯稱：國內銷售之腳踏車
    ，概未見有裝置燈光者，而經濟部標準檢驗局就腳踏車之檢驗項目，並未要求應
    裝置燈光，且目前國人騎駛腳踏車，亦無有燃亮燈光者，依常人騎駛腳踏車之習
    慣及現行環境狀況下，要求民眾不得於夜間騎駛無燈光裝置之腳踏車，要屬超過
    一般人之注意程度；再者，本件車禍係被害人詹信明騎機車自後追撞，縱被告二
    人車前燃有燈光，亦無法避免事故之發生云云。
二、經查：
（一）本件交通事故之具體情況，除據被告甲○○、丙○○供述案發經過外，且有道
      路交通事故調查報告表、車禍現場暨車損照片四十一張可稽，亦經公訴人勘驗
      被告二人所騎之協力腳踏車為後輪受損，嚴重扭曲；被害人詹信明所騎機車則
      為車頭受損明確，並製有勘驗筆錄及上開車損照片供參，足認確係被害人騎駛
      機車追撞被告二人所騎駛之協力腳踏車無訛。又詹信明確因本件車禍事故致頭
      部外傷併左側顳葉硬腦膜上出血、右側顳葉挫傷性出血、蜘蛛膜下腔出血、腫
      水腫、左顳葉顱骨骨折、左側鎖骨骨折及左側股骨骨折，延至八十九年三月二
      十七日清晨五時三十分許，因上開外傷性顱內出血之傷勢不治死亡，有高雄邱
      綜合醫院出具之診斷證明書一紙可佐，亦經臺灣屏東地方法院檢察署囑託臺灣
      高雄地方法院檢察署檢察官督同法醫師相驗明確，並製有勘驗筆錄、驗斷書、
      相驗屍體證明書及照片十一張附卷足憑，均堪認定。
（二）按「慢車在夜間行車，應燃亮燈光。」道路交通安全規則第一百二十八條定有
      明文，而道路交通法規所謂之「燈光」，不唯指車前之照明大燈，尚包括車身
      各部位之方向、倒車或煞車等警示作用之設備，此觀道路交通管理處罰條例及
      道路交通安全規則迭有超車燈光、左轉燈光、倒車燈光、減速暫停之燈光或各
      種燈光等規定用語可明。又參諸道路交通安全規則第一百十九條一項復有：慢
      車除不得擅自變更裝置外，並應保持煞車、鈴號、燈光及反光裝置等安全設備
      之良好與完整之規定，益徵凡於腳踏車性質上適用之燈光設備，均為道路交通
      安全規則第一百二十八條所謂「燈光」之範疇。再者，道路交通安全規則乃依
      道路交通管理處罰條例第九十二條規定，授權由交通部會同內政部所訂定發布
      ，目的均在於達成道路交通管理處罰條例第一條所揭櫫之：為加強道路交通管
      理，維護交通秩序，確保交通安全之意旨，是其相關誡命規定，毋寧僅為道路
      交通之參與者，所應遵守之最低標準耳。上開道路交通安全規則要求慢車在夜
      間行車，應燃亮燈光，厥兼有使他車易於辨識，避免撞擊之用意，其規定係屬
      合理且必要，而坊間多有裝置在腳踏車後方（或座墊下）用以警示後方來車之
      閃爍燈光設備，購買容易，安裝簡便，顯非常人之能力所不能及。況倘車輛（
      含汽車、機器腳踏車及慢車）無燈光裝置，或燈光裝置無法正常運作，車輛駕
      駛人若未施加其他具相同作用之適當設備，即不應貿然於夜間將此無燈光裝置
      之車輛行駛於道路上，此為道路交通法規課予車輛駕駛人之注意義務，且為其
      他參與交通行為之人所期待他人恆均會加予恪遵者。
（三）查本件車禍之肇事路段無任何路燈照明設備，而被告二人所共同騎駛之協力車
      腳踏車復未有任何燈光裝置，僅在後車輪蓋上鑲有紅色反光片一片，均經公訴
      人勘驗明確。又本件肇事之協力腳踏車屬人力行駛之慢車，後座之被告丙○○
      既同加諸人力於車輛行進之動能上，即非僅為乘客而已，亦屬該慢車之駕駛人
      。被告二人於夜間共同騎駛無光源之協力腳踏車行經肇事路段，確實足造成後
      方來車難能及時辨識，因而發生追撞之危險。茲本件交通事故之肇事緣由，除
      無法排除被害人詹信明本身因飲酒，自陷於反應能力降低，併疏未注意其車前
      狀況之肇事主因外，尚由於被告二人之騎駛未燃亮燈光之協力腳踏車，致被害
      人詹信明未能及時發覺而予追撞之因素，迨無疑義。而被告二人於騎駛本件肇
      事協力腳踏車時，即知其上無燈光裝置而未能燃亮燈光，且完全無可達警示他
      車效果之設備，就行經光線昏暗不明路段可能導致後方來車之追撞一節，依一
      般生活經驗，客觀上非不能預見，以被告二人之智慮，亦無諉稱無能預見之理
      ，詎其二人懈怠輕忽應負之注意義務，於未加諸其他防止追撞設備之情況下，
      仍自主共同將之騎駛至道路上，嗣果造成被害人詹信明之自後追撞，則被告二
      人就本件車禍之發生顯有過失，洵非可歸咎於協力腳踏車之未設有燈光裝置。
      本件車禍經送臺灣省高屏澎區車輛行車事故鑑定委員會鑑定結果，亦認「甲○○騎協力車夜間行駛未燃亮燈光為肇事次因」（按車禍當事人僅載被告甲○○
      一人之故），有該委員會八十九年七月十四日高屏澎鑑字第八九○九六一號函
      附之鑑定意見書在卷可憑。被告二人執國人於夜間騎駛腳踏車鮮有燃亮燈光之
      違規事實，謂要求腳踏車應燃亮燈光始得於夜間行車，超乎常人之注意程度云
      云，以為其無過失之抗辯，實乃積非成是之觀念，要無可採。再者，本件交通
      事故之肇事原因，既兼有被告二人於夜間騎駛協力腳踏車未燃燈光之因素，而
      被害人詹信明由於光線昏暗不明乃予追撞，此亦為尋見之車禍類型，被害人詹
      信明之因本件車禍死亡，與被告二人之上開過失，其間即有相當因果關係。
（四）至臺灣省車輛行車事故覆議鑑定委員會就本件車禍之鑑定結果，認被告甲○○
      無肇事因素（同臺灣省高屏澎區車輛行車事故鑑定委員會鑑定意見，就車禍當
      事人僅載被告甲○○一人之故）云云。惟查，該覆議鑑定意見雖認被害人詹信
      明飲酒後騎駛機車，未注意車前狀況為肇事原因，然其既認肇事協力腳踏車僅
      後擋風泥板裝有圓形反光片，而於案發當時未有燃亮燈光，本件肇事路段光線
      昏暗不明，而慢車在夜間行車，應燃亮燈光一節，復為道路交通安全規則第一
      百二十八條所明定，被害人詹信明之未能及時注意其車前狀況，主要除歸咎於
      自身之因素外，實未可將被告二人將未燃亮燈光之協力腳踏車騎駛上路之行為
      摒除，僅被告二人之過失程度甚為輕微耳，然要非可解免被告二人所應負刑責
      ，上開覆議鑑定意見尚無足採。
（五）至被害人詹信明於追撞被告二人所騎駛之協力腳踏車倒地後，未遭隨後駕車駛
      至之乙○○撞擊或輾壓，據證人即處理之員警王兆振、陳朝清證述無乙○○肇
      事之跡證等情，亦經公訴人調查明確，乙○○就本件車禍之發生或被害人詹信
      明之死亡，無應負之責任，附此敘明。綜據上述，本件事證明確，被告二人犯
      行均堪認定，應予依法論科。
三、核被告二人所為，均係犯刑法第二百七十六條第一項之過失致人於死罪。被告二
    人於肇事後，對未發覺之犯罪自首而接受裁判，經證人陳朝清證稱：其與王兆振
    到達時，並不知道是何人是肇事者，到現場一看，就被告二人除了腳踏車沒有燈
    光之外，並沒有具體的違反交通規則的犯罪嫌疑，不知本件應由何人負刑事責任
    而開始偵查等語在卷，均應依刑法第六十二條前段規定減輕其刑。爰審酌被告二
    人雖否認過失，然此乃其辯護權之行使，又其二人雖有在夜間騎駛慢車未燃亮燈
    光之過失，惟其二人所騎駛之協力腳踏車乃向投宿之飯店租借而來，偶一騎駛即
    肇事端，就本件車禍，乃被動肇事，其二人亦因詹信明之追撞受有傷害，亦為本
    件車禍之被害人，而被害人詹信明本身於飲酒後，在判斷及反應能力降低之情況
    下騎駛機車上路，對自身及其他交通參與者之安全構成莫大之威脅，本即應予非
    難，復違反騎駛機車應戴安全帽之強制規定，自陷於危險之境地，被告二人之過
    失情節甚為輕微，且其二人素行良好，迭次當庭表示願對被害人詹信明之家屬為
    賠償，礙於告訴人陳薇婷在庭時均未作回應，致未能達成和解，惟洵足見被告二
    人有和解之誠意，犯後態度尚佳，本件車禍因被害人詹信明過失之程度及情節遠
    逾被告二人，經公訴人當庭陳請對被告二人從輕量刑，茲兼顧情理之平及其他一
    切情狀，各從輕量處如主文所示之刑，並均諭知易服勞役之折算標準。又查被告
    二人前均未曾受有期徒刑以上刑之宣告，有臺灣屏東地方法院檢察署刑案資料查
    註紀錄表及本院全國前案紀錄表可佐，其因大意疏失致罹刑章，然其二人經此偵
    審程序，當知謹慎，信無再犯之虞，本院認其二人所受刑之宣告以暫不執行為適
    當，均併宣告緩刑二年，以啟自新。
據上論斷，應依刑事訴訟法第二百九十九條第一項前段，刑法第二百七十六條第一項
、第四十二條第二項、第六十二條前段、第七十四條第一款，罰金罰鍰提高標準條例
第一條前段、第二條，判決如主文。
本案經檢察官莊啟勝到庭執行職務。
中      華      民      國      九十    年      四      月      十二    日
                                      臺灣屏東地方法院刑事第三庭
                                          法  官  蔡憲德
右正本證明與原本無異。
對於本判決如有不服應於收受送達後十日內向本院提出上訴書狀上訴於台灣高等法院
高雄分院並按他造當事人之人數附具繕本。
                                          書記官  林鴻仁
中      華      民      國      九十    年      四      月      十二    日
附錄本案論罪科刑法條
刑法第二百七十六條第一項：
因過失致人於死者，處二年以下有期徒刑、拘役或二千元以下罰金。


司法院資訊處製作；財團法人民間司法改革基金會備份。
